【裁判字號】    88,訴,27
【裁判日期】    891222
【裁判案由】    給付承攬工程款
【裁判全文】
福建金門地方法院民事判決                         八十八年度訴字第二七號
    原      告  柏興營造有限公司
    法定代理人  甲○○
    訴訟代理人  丙○○律師
    送達代收人  丙○○律師
    被      告  乙○○
    訴訟代理人  丁○○
右當事人間給付承攬工程款事件，本院判決如左：
    主    文
被告應給付原告新臺幣壹佰貳拾陸萬貳仟柒佰壹拾元，及自民國八十七年十一月十五
日起至清償日止，按年息百分之五計算之利息。
訴訟費用由被告負擔。
本判決於原告以新台幣肆拾貳萬壹仟元供擔保後，得假執行。
    事    實
甲、原告方面：
    一、聲明：如主文第一項所示，及為以供擔保為條件之假執行宣告。
    二、陳述：
        （一）緣被告於民國八十六年六月間與訴外人聯盛營造廠（下簡稱聯盛）蔡
              世祥就坐落金門縣金寧鄉○○村○○路○段一○九號房屋興建工程成
              立承攬契約，本項工程均依約於八十七年十一月十五日完工並交付被
              告使用多時，惟被告尚積欠工程款尾款新臺幣（下同）一百二十六萬
              二千七百一十元，嗣前開訴外人將契約定債權與附屬權利讓與原告，
              並踐行通知債務人程序，爰依債權讓與及承攬契約法律關係，請求被
              告給付前開工程款，及自八十七年十一月十五日起至清償日止，按年
              息百分之五計算之利息。
        （二）對被告抗辯之陳述：
            １關於本件債權讓與一事，原告已踐行通知程序，被告於民國八十八年
              年十一月一日之答辯狀中既已主張依民法第二百九十九條第一項，以
              其於受通知時，所得對抗訴外人聯盛之事由，皆得以之對抗原告，顯
              然對於債權讓與之效力不爭執。而視同自認。
            ２查本件中被告已於民國（以下同）八十八年十一月二日言詞辯論時自
              認尚有八十萬一千元之尾款未為給付，雖與原告請求之數額不同，惟
              就其陳述範圍內亦屬自認而無疑。又依原告出具之估價單載明系爭未
              付工程款計壹佰貳拾陸萬貳仟柒佰貳拾元外，並列明各單項金額暨工
              程總價，退步言之，被告確未有知悉，則於八十八年十一月二日辯論
              當庭原告亦已交付上開單據影本，從而被告亦應已知悉。
            ３又關於交屋事，亦早已依約踐行，此從被告已入內居住年餘之不爭事
              實以觀，苟未交屋則被告如何能進入該屋，難道係毀越門扇而入，衡
              諸經驗法則應已交屋無疑。況從承攬契約第五條工程款支付表第九項
              記載「竣工驗收七日內付款」以觀，被告既已簽認，則顯可認定已完
              成驗收交屋。
            ４依本件承攬契約第八條約定：「本工程應於開工報告書核准後七日內
              開工，除因火災、颱風、地震等不可抗力因素，應於四百工作日內完
              工，完工後雙方於十五日內辦理交屋驗收手續，並由乙方負責報竣工
              證明，取得使用執照。」，則自開工報告書核准日八十六年六月二十
              三日後之第七日，即同年七月一日起算至使用執照所載竣工日期為八
              十七年十一月十五日止計五百零二日，扣除施工期間之雨天、颱風、
              假日等，無法施工者計一百八十七點五日，合計為三百一十四點五日
              ，並未逾四百日。至於被告抗辯合約僅約定除火災、颱風、地震等不
              可抗力因素，無庸於四百個工作日完工，並未約定雨天、假日可扣除
              ，故假日及雨天自應算入四百個工作日內之詞，蓋若遇有火災、颱風
              及地震等重大不可抗力之因素，工程本即不可能繼續進行，自無可能
              於四百個工作日內完工，或需增加工作日而不受四百個工作日之限制
              ，至於其他約定外之情況，自仍受四百個工作日之限制，惟所謂工作
              日之計算基準，仍應依一般工程慣例排除雨天、假日及無法正常工作
              之日，而無庸於契約條款內特別明定，本件契約之解釋自仍應以此一
              工作日計算基準用以核算工作日無疑。
            ５再查承攬契約第三條約定本工程係採「實作實算」，僅約定計算方式
              ，即就主結構部份地下層每平方公尺一萬四千元、地面層每平方公尺
              壹萬參仟元；其餘部份亦採實作實算核算。至被告所謂約定總價款僅
              係粗略之估算，此見同條約定記明「初估約‥‥」即知。經查承攬標
              的房屋之建物登記謄本所載地下層即有九十三點七二平方公尺、地上
              層計二百六十四點八一平方公尺，再加以二次施工所增加之部份及建
              物測量成果圖係以牆心計算而本件承攬報酬應以牆外緣計算之差異，
              計約七點七九七平方公尺，實屬合理，原告估價單上所載面積自屬實
              地測量之確實面積而無疑。
            ６又國內工程之施作模式，概有依各細部分別委由其他次承攬人即所謂
              下包施作之慣例。本件承攬工程亦循此方式，蓋專業分工已屬必然，
              任何工程實無獨立完成之可能。於本件中原告係受原承攬人委任承攬
              本工程中之部分工程，並無有承攬契約第十二條所謂「整體轉包」之
              情事。既無違約之情事，又何有違約賠償之責任。被告為圖減免乃藉
              詞拖延，實屬不該。
            ７所提瑕疵部分
             (1)查契約約定鋁門窗應以中華、力霸品牌為標準，而承攬人亦依此約
               定施作，此有該批鋁門窗出廠證明可證；磁磚係因部份區域所定品
               牌無被告所需色澤乃以「馬可貝里」替代，況二者之價額甚且無異
               ，且契約既約定，其餘部份則仍按原約定施作，至被告若有其他需
               求而自行叫貨，則自付貨款亦屬當然；至門框一律採用鋁框，與約
               定並無不合；大門板乃因安全性之考量，遂採用以安全性較佳之不
               銹鋼材質雙層子母門，其價額較塑鋼材質更高；另房間亦係按約定
               以木質門裝設；浴室則因住戶反應全鋁門開關之際聲響過大，乃以
               價值同等之塑料門代之。
             (2)又查施工慣例，粉刷之前必先補土，否則粗糙之水泥牆面如何粉刷
               。被告空言承攬人並未補土，豈非違背經驗法則，至於所使用之水
               泥漆係採用同級品。上述亦有廠商估價單堪資佐證。另踢腳板乃因
               美觀之計並經被告同意而鋪設十五公分高度，試想若鋪設達四十公
               分，如何堪看。且被告竟稱此部份造成損失達貳拾萬，實易令人生
               疑。況被告認為有所損失亦當就此負舉證之責任。
             (3)經查本建物所使用之建材斷無輻射鋼筋等之可能，此不惟有廠商開
               立之無輻射污染證明書可證，況申請核發使用執照需附送上開證明
               書，苟係有輻射污染，建管單位何能發給使用執照。
             (4)查契約第六條約定「本合約不包括任何稅負‥‥（建築執證照為準
               ，約定為百分之十）。」是則所有稅賦依約應由被告負擔，而本件
               稅賦計有營業稅、發票稅、營利事業所得稅等各項稅額，非僅營利
               事業所得稅一項，經核算後約為捌萬肆仟貳佰捌拾陸元，尚合於原
               約定範圍。
             (5)查承攬契約第五條工程款支付表第八項記載「外牆貼磁磚完」，則
               顯然建物之外觀牆大部份應以還原磚、二丁掛等建材施作，承攬人
               亦皆已依約施作。至所謂「建築設計圖」究何所指，並未列入契約
               內，非當然為契約效力所及。縱退步言，原設計圖苟有輾石及鋪設
               大理石之設計者僅一小部份，因整體美觀乃分別以彩礫石及磁磚代
               之，與原設計無甚差異且曾經住戶開會同意，此從除被告及何淑芬
               外他無住戶異議即明何況兩者之外觀更為精美，且價額亦無差距。
             (6)被告所辯原告取得竣工證明時，其工程無水無電，蓋所謂水電工程
               依工程承攬合約第四條第六項之規定，僅指水電管線開關配電箱須
               以正字標記之廠牌為主。原告僅負責將屋內水電管線埋設完成並安
               裝開關，並不包含向相關機關申請水電，故原告既已依約將水電管
               線埋設妥當工程即已竣工至於被告何時向相關機關申請接通用電用
               水概與原告無涉。
          ８對於被告所主張因原告承攬契約所造成之瑕疵，造成損害，總計為二
              百九十五萬九千元，主張抵銷部分，否認瑕疵之事實，不同意抵銷。
  （三）證據：提出工程承攬契約書、存證信函、使用執照、工程估價單（以上均為
              影本）各一份。
乙、被告方面：
    一、聲明：駁回原告之訴及假執行之聲請。
    二、陳述略稱：依據兩造契約約定工作四百日，原告迄今仍未完成驗收，又被告
        與第三人聯盛簽訂之承攬契約總價為四百六十萬一千元（一至三樓為三百二
        十八萬九千元、地下室為一百三十一萬二千元），被告已給付三百八十萬元
        ，尾款為八十萬一千元，並非如原告所稱一百二十六萬二千餘元，。且本件
        因聯盛營造廠施工疏失導致工程有多項瑕疵，(1)查契約約定鋁門窗應以中華
        、力霸品牌為標準，惟聯盛營造廠使用不同品牌，被告自行所叫部分冠軍牌
        磁磚，竟要求被告自行付款，(2)門框一律採用鋁框，大門板以塑鋼材質子母
        門，房間以木質實心，浴室以全鋁門，為聯盛僅以不銹鋼門，房間以空心門
        ，原告並允以每扇門賠償五千元，浴室使用塑膠門(3)內牆必須以長城牌水泥
        漆粉光二遍粉刷，均未依約履行，(4)另踢腳板未依約鋪設四十公分高度(5)依
        約必須使用之建材為無輻射鋼筋等之可能，聯盛尚提不出證明。膏板矮牆漏
        水及檢修時將牆面打查契約第六條約定「本合約不包括任何稅負‥，惟原
        告之營利事業所得稅，竟要求被告負擔。(7)聯盛違約將本承攬工程整體轉包
        原告柏興營造有限公司，另因為原告上開瑕疵造成被告之損害，其金額合計
        為二百九十五萬九千元，主張抵銷。
    理  由
一、原告起訴主張：被告於民國八十六年六月間與訴外人聯盛營造廠蔡世祥就坐落金
    門縣金寧鄉○○村○○路○段一○九號房屋興建工程成立承攬契約，本項工程均
    依約於八十七年十一月十五日完工並交付被告使用多時，惟被告尚積欠工程款尾
    款新臺幣（下同）一百二十六萬二千七百一十元，嗣前開訴外人將契約定債權與
    附屬權利讓與原告，並踐行通知債務人程序，爰依債權讓與及承攬契約法律關係
    ，請求被告給付前開工程款及利息。被告則以：被告迄今仍未完成驗收，且本件
    因聯盛施工疏失導致工程有多項瑕疵，查(1)契約約定鋁門窗應以中華、力霸品牌
    為標準，惟聯盛營造廠使用不同品牌，被告自行所叫部分冠軍牌磁磚，竟要求被
    告自行付款，(2)門框一律採用鋁框，大門板以塑鋼材質子母門，房間以木質實心
    ，浴室以全鋁門，為聯盛僅以不銹鋼門，房間以空心門，原告並允以每扇門賠償
    五千元，浴室使用塑膠門(3)內牆必須以長城牌水泥漆粉光二遍粉刷，均未依約履
    行，(4)另踢腳板未依約鋪設四十公分高度(5)依約必須使用之建材為無輻射鋼筋等
    之可能，聯盛尚提不出證明。(6)查契約第六條約定「本合約不包括任何稅負‥，
    惟原告之營利事業所得稅，竟要求被告負擔。(7)聯盛營造廠違約將本承攬工程整
    體轉包原告柏興營造有限公司等語置辯，並主張因本件承攬工程之瑕疵造成其損
    失共合計為二百九十五萬九千元主張抵銷。
二、本件原告主張被告於民國八十六年六月間與訴外人聯盛營造廠蔡世祥就坐落金門
    縣金寧鄉○○村○○路○段一○九號房屋興建工程成立承攬契約，嗣前開訴外人
    將契約定債權與附屬權利讓與原告，並踐行通知債務人程序，爰依債權讓與及承
    攬契約法律關係，業據原告提出工程承攬契約書及存證信函各一份，為被告所不
    否認，並經本院至現場履勘屬實，堪信為真實。故本件之爭點，乃在確定本件工
    程其尚積欠之尾款之數額，及是否有如被告所稱之瑕疵以及被告是否可執此主張
    拒付工程款。
三、按當事人主張有利於己之事實者，就其事實有舉證之責任，民事訴訟法第二百七
    十七條前段定有明文。復按承攬報酬應於工作交付時給付之，民法第五百零五條
    第一項前段定有明文。定作人於支付報酬前，固得檢查工作物是否合於契約之約
    定，以決定應否支付報酬，倘定作人於受領工作物後，經過相當時間未表示異議
    者，承攬人既經交付工作物，定作人即有支付報酬之義務。縱嗣後發見工作物有
    瑕疵，亦僅後於民法第四百九十八條所定法定期間內請求修補，或解除契約，或
    請求減少報酬或賠償損害，而不得拒付報酬。最高法院八十二年台上字第一四四
    ０號著有判決可參。經查：
（一）原告主張本件尚未給付之尾款為一百二十六萬二千七百一十元及於八十七年十
      一月十五日交付系爭房屋之事實，業據其提出工程估價單及系爭地號建物登記
      謄本、承攬契約書為證，被告雖辯雙方承攬契約總價為四百六十萬一千元及未
      依約定交屋，惟依雙方承攬契約第三條約定，本工程每戶施工依實作實算方式
      計算承攬工程款及第五條工程款支付表第九項記載「竣工驗收七日內付款」已
      經被告捺印簽認，應可推定已由被告完成驗收並已交屋，被告雖辯前詞惟均未
      舉證以實其說，是其所辯尚非可採，原告前開主張堪信為真實。
（二）次查，被告主張本件工程因原告施工疏失導致工程有多項瑕疵，如為依契約約
      定鋁門窗應以中華、力霸品牌為標準，門框未依約定而使用以不銹鋼門，房間
      以空心門，原告並允以每扇門賠償五千元，浴室使用塑膠門，內牆必須以長城
      牌水泥漆粉光二遍粉刷均未依約履行，磁磚未依約定使用冠軍、羅馬牌而使用
      馬可貝里的牌子，踢腳板未依約鋪設四十公分高度依約，經本院至現場勘驗雖
      門框係使用以不銹鋼門，房間門是實心門，浴室門為塑鋼門，踢腳板為十五公
      分之高度，並製有履勘筆錄在卷足憑。原告雖辯稱上開被告所主張瑕疵部分均
      得被告同意，然為被告否認，原告復未舉證以實其說，原告所固洵不足採。
（三）再查，承前所述，原告所辯固不足採，惟就被告主張抵銷之部分，按依前開民
      事訴訟法第二百七十七條之規定，按當事人主張有利於己之事實者，就其事實
      有舉證之責任，被告雖主張有前開所主張二百九十五萬九千元之損害，並主張
      抵銷原告所請求之金額，依前開條文規定，被告自應就其所受之損害負舉證責
      任，惟被告僅空言受有上開金額之損害，對於損害之金額尚難提出可信之憑證
      ，又本院依職權函福建省建築師公會查詢，其函示為鋁門形式、色澤較多、市
      場選擇性高、認同度亦高，塑鋼門耐酸鹼，同尺寸之鋁門或塑鋼門其價格塑鋼
      門可能略高；冠軍牌、羅馬牌及馬可貝里磁磚可能被認定為類似同等及品質磁
      磚；塑鋼子母門常用於較特殊場合建築、不銹鋼門市場接受度較高，使用普遍
      ，此有福建省建築師公會中華民國八十九年十一月十五日（89）福建師第0178
      號函在卷為憑，被告所辯稱造成前開金錢上之損害而主張抵銷，尚不足採。
（四）本件系爭工作物業已於八十七年間交付與被告，揆諸前揭說明，原告既經交付
      工作物，被告即有支付報酬之義務。縱嗣後發見工作物有瑕疵，亦不得拒付報
      酬。綜上所述，聯盛既已完成系爭承攬工程並將債權轉讓於柏興有限公司，被
      告自有給付承攬報酬之義務，另被告既無法舉證證明本件系爭工作物確有因所
      主張之瑕疵所受之損害，故其要求抵銷承攬報酬即屬無據。
四、從而，原告依據承攬契約及債權讓與，請求被告給付承攬報酬一百二十六萬二千
    七百一十元，及自八十七年十一月十五日起至清償日止，按年息百分之五計算之
    利息，為有理由，自應准許。
五、原告陳明願供擔保，請求宣告假執行，核無不合，茲酌定相當之擔保金額，予以
    准許。
六、本件判決之基礎以臻明確，兩造其餘之攻擊防禦方法及舉證，核與判決無影響，
    毋庸一一論列，附此敘明。
七、結論：本件原告之訴為有理由，依民事訴訟法第七十八條、第三百九十條第二項
    ，判決如主文。
中      華      民     國    八 十 九  年   十  二   月   二   十  二    日
                                         福建金門地方法院民事庭
                                             法  官  顏 淑 惠
右正本係照原本作成。
如對本判決上訴須於判決送達後二十日內向本院提出上訴狀。
中      華      民      國    八十九    年    十二    月      二十二     日
                                            書記官  李成在


司法院資訊處製作；財團法人民間司法改革基金會備份。
